【裁判字號】    99,台上,7715
【裁判日期】    991209
【裁判案由】    違反毒品危害防制條例等罪
【裁判全文】
最高法院刑事判決            九十九年度台上字第七七一五號
上  訴  人  黃振益
上列上訴人因違反毒品危害防制條例等罪案件，不服台灣高等法
院台南分院中華民國九十八年六月十六日第二審判決（九十七年
度上訴字第一二三０號，起訴案號：台灣台南地方法院檢察署九
十六年度偵字第九七０三號），提起上訴，本院判決如下：
    主  文
原判決撤銷，發回台灣高等法院台南分院。
    理  由
本件原判決撤銷第一審科刑之判決，經比較刑法及毒品危害防制
條例之新舊規定後，改判依行為時即修正前刑法連續犯規定，論
處上訴人黃振益連續販賣第一級毒品及連續轉讓第一級毒品，計
二罪刑（均為累犯），並定其應執行之刑，且為相關從刑之諭知
。固均非無見。
惟查：(一)原判決事實認定上訴人意圖營利，基於販賣第一級毒品
海洛因之概括犯意，自民國九十四年十二月初某日起至九十五年
一月五日止，由賴淑端（案發後已於九十七年十月八日死亡）以
其持用之0000000000號行動電話，撥打上訴人所有及使用之0000
000000號行動電話，聯絡購買海洛因，並約定在台南縣永康市○
○○路二二六巷二二號三樓之二上訴人租屋處大樓門外，以每包
新台幣（下同）二千元之價格，連續販賣海洛因十九次，每次一
包，予賴淑端施用，另以每包三千元之價格，販賣海洛因一次，
計一包予賴淑端等情。理由內則以上訴人該販賣海洛因之事實，
除經賴淑端於偵查中結證屬實，而上開二門號行動電話於九十五
年一月一日至同年月五日確有密集連絡情形，亦有其雙向通聯紀
錄足佐，乃因之採信賴淑端之供證，而為不利上訴人之認定（見
原判決第五頁）。然依該卷附上訴人與賴淑端所使用之上開二門
號行動電話之雙向通聯紀錄，並無九十四年十二月初至九十五年
一月一日以前之通聯紀錄可資考見（置於卷外），即原判決理由
亦謂渠二人僅於九十五年一月一日至同年月五日間有密集之通聯
情形等語，則賴淑端於偵查中所稱伊自九十四年十二月初起，即
以上開行動電話向上訴人購買海洛因之語，與該卷證似不儘相符
。原判決對此未加詳酌，僅憑賴淑端偵查中之供證，認上訴人自
九十四年十二月初起，即有販賣海洛因予賴淑端犯行，已嫌速斷
。且上訴人此部分販賣海洛因予賴淑端犯行之認定，除賴淑端偵
查中結證之供詞外，並無其他足以補強之證據足佐，原判決徒憑
賴淑端有瑕疵之供證，遽認上訴人有該部分犯行，其採證亦難認
為適法。(二)上訴人始終否認該0000000000號行動電話係伊所持用
，原判決理由則以該行動電話申請名義人雖為李昆泰，然又以李
昆泰於第一審審理時之供證，認賴淑端所撥打之0000000000號門
號於九十四年十二月及九十五年一月間確非申請名義人李昆泰所
持用，並以上訴人於警詢自承其使用之行動電話門號為00000000
00號，其申請名義人同為李昆泰，因認上訴人係自不詳途徑取得
李昆泰申請之該二門號使用。再說明上訴人雖辯稱依據通聯紀錄
顯示九十五年一月十一日下午0000000000號手機之位置基地台為
台南縣永康市○○路四六巷九六弄八號七樓之五與渠所在之位置
即台南縣永康市○○○路二六六巷二二號住處之基地台不同云云
，經原審函查遠傳電信公司結果為：台南縣永康市○○路四六巷
九六弄八號七樓之五之基地台涵蓋範圍包括台南縣永康市○○○
路二六六巷二二號，即上訴人所在位置，因認上訴人上開所辯，
顯無足採（見原判決第五、六頁）。然觀諸賴淑端以0000000000
號行動電話於九十五年一月十一日下午四時五十一分十三秒至三
十一秒、同日下午五時二十五分五十二秒至二十六分四秒、同日
下午五時三十分十八秒至二十一秒與該0000000000號行動電話之
通聯紀錄顯示，其通話之基地台位置係在台南市○區○○路四八
五巷二四號一二樓屋頂（置於卷外），則上訴人上開租屋處是否
在該基地台位置通話之涵蓋範圍內，不無可疑。且依原判決認定
之事實，上訴人係於九十五年一月十一日下午五時許，在其上開
租屋處大樓門口處與賴淑端完成海洛因交易，返回其租屋處，迄
同日下午六時許，經警前往搜索查獲等情，則上訴人果於查獲前
，甫以該門號行動電話與賴淑端連絡販賣毒品事宜，何以警方未
久前往其租屋處查獲上訴人時，未發現其所使用該門號之行動電
話？又依南投縣警察局集集分局搜索扣押筆錄記載，警方係於九
十五年一月十一日十八時起，至同日二十時止，經上訴人同意在
其上開租屋處執行搜索（見0000000000號警卷第十一頁），然該
0000000000號行動電話於同日十八時三分、二十分、二十二分、
四十五分仍有多次對外通聯情形（置於卷外），則該門號行動電
話於案發時倘為上訴人所使用，何以渠經警查獲後，仍能持之對
外通聯？亦殊屬堪疑，此且係對上訴人有利之證據，原審對之未
遑調查釐清，徒以上開情由，不採上訴人有利之辯解，同嫌速斷
，而不無證據調查職責未盡之違誤。(三)刑事訴訟法第一百五十九
條之三規定，被告以外之人於審判中有該條各款所列死亡、身心
障礙、滯留國外或所在不明等原因，致無法或拒絕陳述之情形之
一，經證明其先前於調查中所為陳述「具有可信之特別情況」，
且為證明犯罪事實之存否所「必要」者，均例外地賦予證據能力
。所謂「具有可信之特別情況」，係屬「信用性」之證據能力要
件，而非「憑信性」之證據證明力，法院自應就其陳述當時之原
因、過程、內容、功能等外在環境加以觀察，以判斷其陳述是否
出於「真意」、有無違法取供等，其信用性已獲得確定保障之特
別情況，加以論斷說明其憑據。原判決理由係以賴淑端已於案發
後死亡，而渠警詢連同不利自身之施用毒品一併出於自由意志而
任意陳述，復有可稽其係自然發言之客觀通訊監聽紀錄佐憑，因
認渠審判外之警詢陳述應具有「可信之特別情況」。然賴淑端以
上開行動電話與該0000000000號行動電話之通聯紀錄，僅表明雙
方有通聯之事實，至其通聯之「對話內容」為何，則屬不明，原
判決理由以其警詢之供述有其自然發言之客觀之「通訊監聽紀錄
」足佐，遂認其應具可信之特別情形，已與卷證不符，且該通聯
紀錄係佐證賴淑端有與該0000000000號行動電話通聯之事實，屬
其證言「憑信性」判斷事項，而非「信用性」之證據能力要件，
原判決理由執之認其應具特別可信性，亦非適法。且原判決對於
賴淑端警詢之審判外陳述如何得認為具備「必要性」之要件乙節
，則未置一詞，予以說明，亦嫌理由不備。(四)原判決事實認定上
訴人基於無償轉讓第一級毒品海洛因之概括犯意，自九十四年十
二月間某日起至九十五年一月十一日下午四時許止，在上址租屋
處，連續二次轉讓數量少許僅可供施用一次之海洛因予黃美綺施
用等情，然嗣於理由內則以黃美綺自承其毒癮甚大，平均一天要
施用一至二次海洛因，如果不施用毒品就會受不了，並證稱其有
向綽號「阿賢」之男子購買海洛因，而由上訴人無償提供海洛因
予黃美綺施用之次數僅二、三次，可知黃美綺所施用海洛因來源
非僅上訴人無償提供一途，且黃美綺先前於警詢、偵查中均未指
證警方自其身上扣得之海洛因係上訴人無償提供，縱黃美綺身上
所查扣之海洛因非上訴人提供，亦無法證明上訴人不曾提供海洛
因予黃美綺施用，因認上訴人之選任辯護人請求將警方查獲時，
在黃美綺身上查獲該包海洛因與上訴人被查獲之十八包海洛因做
純度鑑定乙節，並無必要（見原判決第十三頁）。依此，原判決
似認警方於九十五年一月十一日下午六時許在其上開租屋處，查
獲黃美綺持有該包海洛因，非上訴人無償轉讓，此與上開事實認
定未免兩相歧異，而有判決理由矛盾之違法。且倘如原判決上開
論斷，黃美綺持有該包海洛因，係另有其他來源，非為上訴人無
償轉讓，且渠於警詢、偵查中亦未指稱該包海洛因係上訴人無償
提供，則原判決認定上訴人轉讓海洛因予黃美綺施用犯行，除黃
女偵查中之供證外，究尚有何證據足以補強？不無疑問。原判決
對此未加說明，遽論以轉讓第一級毒品罪，亦嫌理由不備。以上
，或係上訴意旨所指摘，或為本院得依職權調查之事項，應認原
判決有撤銷發回更審之原因。
據上論結，應依刑事訴訟法第三百九十七條、第四百零一條，判
決如主文。
中    華    民    國  九十九  年   十二   月    九    日
                      最高法院刑事第十一庭
                          審判長法官  黃  一  鑫  
                                法官  張  春  福  
                                法官  林  勤  純  
                                法官  陳  國  文  
                                法官  宋  明  中  
本件正本證明與原本無異
                                      書  記  官  
中    華    民    國  九十九  年   十二   月   十六   日
                                                      Ｅ

司法院資訊處製作；財團法人民間司法改革基金會備份。
